\newpage

# Water- en Zoutbalans {#Waterkwaliteit}

```{r setupWaterkwaliteit, include = FALSE}

theme_wq = theme_bw()
```

!!! DIT IS EEN TESTVERSIE !!!

```{r readWQData}
# ddl\standard\WQ_TS_trendstations_allyears.csv
path <- "https://watersysteemdata.deltares.nl/thredds/fileServer/watersysteemdata/Wadden/ddl/standard/WQ_TS_trendstations_allyears.csv"
# path <- file.path( datadir, "ddl", "standard/", "WQ_TS_trendstations_allyears.csv")
WQ <- read_delim(path, delim = ";", guess_max = 1000000, na = c("999999999999", "999999e32"))
ZS <- read_delim(file.path(datadir, "RWS", "standard", "ZS_all.csv"), delim = ";") %>%
  mutate(kwaliteitswaarde.code = as.character(kwaliteitswaarde.code))

WQ <- WQ %>% bind_rows(ZS)

# ddl\standard\WQ_TS_trendstations_allyears.csv
path_IJS <- "https://watersysteemdata.deltares.nl/thredds/fileServer/watersysteemdata/IJsselmeer/locaties_debiet.csv"
# path <- file.path( datadir, "ddl", "standard/", "WQ_TS_trendstations_allyears.csv")
WQ_IJS <- read_delim(path_IJS, delim = ";", guess_max = 1000000, na = c("999999999999", "999999e32"))

```

## Afbakening, definitie en herkomst

!!! DIT IS EEN TESTVERSIE !!!

**Belang**

De fysische waterkwaliteit (watertemperatuur, saliniteit en concentratie zwevende stof) is mede bepalend voor morfologische veranderingen en voor het wel of niet voorkomen van biota, en de groei ervan. Veranderingen in watertemperuur, saliniteit en concentratie zwevende stof kunnen ook duiden op veranderingen in zoetwaterafvoer, getijvoortplanting en/of windpatronen (zie hoofdstuk \@ref(hydro) en hoofdstuk \@ref(meteo)).

Een hogere watertemperatuur zorgt voor snelle groei van organismen zoals algen, maar een te hoge temperatuur is nadelig voor het zuurstofgehalte van het water. Ook is de viscositeit ('stroperigheid') van het water temperatuursafhankelijk, waardoor de temperatuur ook stromingspatronen beïnvloedt.

Saliniteitsverschillen zorgen voor dichtheidsverschillen die stromingen aandrijven, en saliniteit is een belangrijke factor voor het wel of niet voorkomen van veel biota. Er zijn gemeenschappen van bodemdieren die alleen kunnen overleven bij bepaalde saliniteit en die maar voor een beperkte duur een overschrijding of onderschrijding van deze waarden kunnen verdragen. Voor sommige soorten zijn verschillen in saliniteit dus stressvol, terwijl andere soorten juist een (geleidelijke) overgang van zout naar zoet nodig hebben om succesvol te kunnen paren of ontkiemen. De dichtheidsverschillen (zoet water is lichter dan zout water) drijven een gravitatiecirculatie aan, waarbij de stroming aan de bodem netto richting de zoetwaterbron (meestal landwaarts) is gericht en zeewaarts aan de wateroppervlakte. Omdat de sedimentconcentraties (zwevende stof) hoger zijn nabij de bodem dan nabij de oppervlakte, leidt dit ertoe dat er netto slib in de Waddenzee kan worden geïmporteerd.

De concentratie zwevende stof is, in combinatie met de stroomsnelheid en waterdiepte, een cruciale factor in het transport van slib en organisch materiaal. Sedimentatie van slib in vaargeulen en havens heeft gevolgen voor de toegankelijkheid en leidt tot baggerwerkzaamheden. Slib sedimenteert ook buiten havens en vaargeulen, wat op de middellange termijn invloed heeft op de morfologie en daarmee de debieten en evenwichtsdieptes van de getijgeulen. Op de langere termijn is slibsedimentatie ook van belang voor het meegroeien met (versnelde) zeespiegelstijging. In ecologisch opzicht is de concentratie zwevende stof ook relevant: het bepaalt de lichtdoordringing in de waterkolom en is daarmee een indicator voor de hoeveelheid licht die beschikbaar is voor fotosynthese. De zwevende stof is ook (beperkt) indicatief voor de zuurstofvraag van het water. Aan het zwevend stof zijn ook voedingsstoffen voor algen en bodemdieren gehecht. Erg hoge concentraties kunnen echter nadelig zijn voor filterfeeders zoals schelpdieren, terwijl enige troebelheid (jonge) vis juist bescherming kan bieden tegen zichtjagers.

**Afbakening**

Naast de fysische waterkwaliteit zijn ook de chemische en biologische waterkwaliteit (bijv. nutriënten, verontreinigingen, fytoplankton) van belang voor biota. Die zijn niet in deze rapportage opgenomen omdat we ons hier beperken tot de morfologie. Ook een aantal meteorologische parameters -zoninstraling, luchttemperatuur en bewolkingsgraad- die de watertemperatuur mede bepalen zijn niet afzonderlijk opgenomen in deze systeemrapportage; de watertemperatuur als resultante en meest direct bepalende wél.

**Databronnen**

De fysische waterkwaliteitsparameters worden tweewekelijks tot maandelijks bemeten vanaf een schip op 1 m onder het wateroppervlak via het meetnet Monitoring Waterstaatkundige Toestand des Lands (MWTL), zie ook Appendix \@ref(Appwaterkwaliteit). De MWTL metingen zijn beschikbaar op locaties in de Waddenzee, Noordzee en het Eems-estuarium zoals aangegeven in figuur \@ref(fig:kaartDDLlocaties). Vroeger werd op veel meer locaties de waterkwaliteit bemeten. Voor deze systeemrapportage is ervoor gekozen om alleen de nog actieve meetpunten op te nemen. De locaties Bocht van Watum en Rotummerplaat 3 km uit de kust zijn in het verleden verplaatst en daarom tweemaal terug te vinden in de kaart.

Bovengenoemde MWTL-metingen zijn puntmetingen en bieden geen gebiedsdekkende informatie die wel belangrijk kan zijn in het duiden van lokale veranderingen in biotiek en morfologie. Gebiedsdekkende informatie kan wel gegenereerd worden met modellen. De modeldata die ten grondslag ligt aan de Ecotopenkaart (van stroomsnelheden, orbitaalsnelheden en saliniteit) zal in de toekomst in deze systeemrapportage ontsloten worden.

Een andere ontoereikendheid van de MWTL metingen is de beperkte frequentie (tweewekelijks tot maandelijks), waardoor kortere fluctuaties, zoals gedurende een getijcyclus, een springtij-doodtijcyclus en bijvoorbeeld extreem weer, niet waargenomen kunnen worden. Deze fluctuaties kunnen echter wel sterk bepalend zijn voor de conditie van biota - denk aan een hittegolf- of morfologische ontwikkelingen. De MWTL metingen zijn wel zeer waardevol voor her signaleren van trendmatige veranderingen over een langere periode.

```{r kaartDDLlocaties, cache=F, fig.cap = "Huidige locaties met MWTL metingen in de relevante delen van de Noordzee, de Waddenzee en het Eems-estuarium."}

plotlocaties = c("Vliestroom", "Marsdiep noord", "Doove Balg west", "Dantziggat", "Boomkensdiep", "Terschelling 10 km uit de kust","Rottumerplaat 3 km uit de kust", "Huibertgat oost", "Bocht van Watum", "Groote Gat noord")

WQlocations <- WQ %>%
  distinct(locatie.code, locatie.naam, geometriepunt.x, geometriepunt.y, grootheid.code, parameter.code) %>% st_as_sf(coords = c("geometriepunt.x", "geometriepunt.y"), crs = 4326) %>%
  filter(locatie.naam %in% plotlocaties)
# 
# leaflet::leaflet(WQlocations) %>%
#   leaflet::addTiles(group = "OSM") %>%
#   # addProviderTiles(providers$Esri.WorldTopoMap, group = "Esri.WorldTopoMap") %>%
#   # addProviderTiles(providers$Esri.WorldImagery, group = "Esri.WorldImagery") %>%
#   # leaflet::addProviderTiles("OpenSeaMap", group = "OpenSeaMap") %>%
#   leaflet::addCircleMarkers(label = ~htmltools::htmlEscape(paste0(locatie.naam)), group = "all_locations", radius = 4, labelOptions = labelOptions(noHide = T, direction = 30)) #%>%
#   # leaflet::addLayersControl(
#   #   baseGroups = c("OSM",  "Esri.WorldTopoMap", "Esri.WorldImagery"),
#   #   overlayGroups = c("all_locations", "watersysteem", "OpenSeaMap")) %>%    #, "KRW waterlichamen 2006"
#   # hideGroup("KRW waterlichamen 2006")


WQlocations_IJS <- WQ_IJS %>%
  distinct(naam, X, Y,) %>% st_as_sf(coords = c("X", "Y"), crs = 4326)

leaflet::leaflet(WQlocations_IJS) %>%
  leaflet::addTiles(group = "OSM") %>%
  # addProviderTiles(providers$Esri.WorldTopoMap, group = "Esri.WorldTopoMap") %>%
  # addProviderTiles(providers$Esri.WorldImagery, group = "Esri.WorldImagery") %>%
  # leaflet::addProviderTiles("OpenSeaMap", group = "OpenSeaMap") %>%
  leaflet::addCircleMarkers(label = ~htmltools::htmlEscape(paste0(naam)), group = "all_locations", radius = 4, labelOptions = labelOptions(noHide = T, direction = 30)) #%>%
  # leaflet::addLayersControl(
  #   baseGroups = c("OSM",  "Esri.WorldTopoMap", "Esri.WorldImagery"),
  #   overlayGroups = c("all_locations", "watersysteem", "OpenSeaMap")) %>%    #, "KRW waterlichamen 2006"
  # hideGroup("KRW waterlichamen 2006")

```
## Waterbalans {#waterbalans}

!!! DIT IS EEN TESTVERSIE !!!

```{r waterbalans, echo=FALSE}
imgs <- list.files(
  "images/waterbalans",
  pattern = "\\.png$",
  full.names = TRUE
)

knitr::include_graphics(imgs)
```

## Zoutbalans {#zoutbalans}

!!! DIT IS EEN TESTVERSIE !!!

### MWTL-metingen

De metingen (figuur \@ref(fig:jaargemiddeldeSal)) laten een seizoensfluctuatie van enkele ppt zien die gekoppeld is aan de seizoensfluctuatie in de zoetwaterafvoeren. De jaargemiddelde saliniteitswaarden laten fluctuaties zien zoals de dip rond 1995, maar langjarige trends zijn niet duidelijk zichtbaar. Daartoe wordt ook de afwijking van het jaargemiddelde ten opzichte van het langjarig gemiddelde uitgezet (figuur \@ref(fig:plotSaliniteitAnomalie)). Hierin is de dip rond 1995 duidelijker terug te zien, maar lijkt de saliniteit in de Wadden sinds 2003 ook licht toe te nemen. Vooral in het Eems-estuarium zijn de relatieve afwijkingen groot, tot een factor 5. In de Waddenzee zijn de afwijkingen verder in de bekkens, op locaties dichter bij de spuilocaties, zoals te verwachten ook groter dan op de Noordzee en nabij de zeegaten. De saliniteit lijkt de laatste jaren bij station Doove Balg toe nemen, wat overeenkomt met een afname in het spuidebiet bij Den Oever (zie \@ref(zoetwaterafvoeren)).

```{r jaargemiddeldeSal, fig.height=20, fig.width=10, fig.cap="Jaargemiddelde saliniteit in de Waddenzee. Maandgemiddelden (punten) en individuele metingen (kleinste punten) geven het bereik aan. Jaargemiddelde is alleen berekend bij meer dan 10 metingen per jaar. "}
# 
# 
# plotlocaties = c("Vliestroom", "Marsdiep noord", "Doove Balg west", "Dantziggat", "Boomkensdiep", "Terschelling 10 km uit de kust","Rottumerplaat 3 km uit de kust", "Huibertgat oost", "Bocht van Watum", "Groote Gat noord")
# 
# par = "NVT"
# gro = "SALNTT"
# parlabel = "saliniteit in PSU"
# xlabel = "jaar"
# 
# parData <- WQ %>% 
#   filter(parameter.code == par, grootheid.code == gro, as.numeric(kwaliteitswaarde.code) < 50) %>%
#   filter(locatie.naam %in% plotlocaties) %>%
#   arrange(geometriepunt.x) %>%
#   mutate(jaar = year(tijdstip), maand = month(tijdstip)) %>%
#   mutate(locatie.naam = factor(locatie.naam, levels = plotlocaties))
# 
#   ggplot() +
#     geom_point(data = parData, aes(as.Date(tijdstip), numeriekewaarde, color = "individuele metingen"), alpha = 1, size = 0.65) +
#     geom_point(data = parData %>%
#                  group_by(locatie.naam, jaar, maand) %>% summarize(maandgemiddelde = mean(numeriekewaarde), n = n()),
#                aes(as.Date(lubridate::ymd(paste(jaar, maand, "15"))), maandgemiddelde, color = "maandgemiddelde"), size = 1
#     ) +
#     geom_line(data = parData %>%
#                 group_by(locatie.naam, jaar, maand) %>% summarize(maandgemiddelde = mean(numeriekewaarde), n = n()) %>% ungroup() %>%
#                 group_by(locatie.naam, jaar) %>% summarize(jaargemiddelde = mean(maandgemiddelde), `n/jaar` = sum(n)) %>% ungroup() %>%
#                 filter(`n/jaar` > 10),
#               aes(as.Date(lubridate::ymd(paste(jaar, "07", "01"))), jaargemiddelde, color = "jaargemiddelde"), size = 1.5, alpha = 0.8
#     ) +
#     coord_cartesian(ylim = c(5,NA)) +
#     ylab(parlabel) + xlab(xlabel) +
#     facet_wrap(~ locatie.naam, ncol = 1) +  #scales = "free",
#     theme_wq +
#     theme(legend.position = "bottom") +
#     scale_colour_manual(name = "",
#                         values = c("maandgemiddelde" = "black", 
#                                    "jaargemiddelde" = "red",
#                                    "metingen" = "darkgrey")) +
#     guides(colour = guide_legend(override.aes = list(shape = 1, size = 3)))
# 
```

```{r plotSaliniteitAnomalie, fig.margin=TRUE, fig.height = 20, fig.width = 10, fig.cap="Anomalie (afwijking van het langjarig gemiddelde) van saliniteit voor de gehele meetperiode"}
# 
# plotlocaties = c("Vliestroom", "Marsdiep noord", "Doove Balg west", "Dantziggat", "Boomkensdiep", "Terschelling 10 km uit de kust","Rottumerplaat 3 km uit de kust", "Huibertgat oost", "Bocht van Watum", "Groote Gat noord")
# 
# par = "NVT"
# grp = "SALNTT"
# parlabel = "anomalie salinteit"
# jet.colors <- colorRampPalette(c("#00007F", "blue", "#007FFF", "cyan", "#7FFF7F", "yellow", "#FF7F00", "red", "#7F0000"))
# my_breaks = c(5, 10, 15, 20, 25, 30)
# k = 13
# 
# WQ %>%
#   dplyr::select(tijdstip, locatie.naam, grootheid.code, parameter.code, eenheid.code, geometriepunt.x, geometriepunt.y, coordinatenstelsel, bemonsteringshoogte, referentievlak, kwaliteitswaarde.code, numeriekewaarde) %>%
#   dplyr::filter(parameter.code == par, grootheid.code == gro, as.numeric(kwaliteitswaarde.code) < 50, year(tijdstip) >= 1989) %>%
#   dplyr::filter(locatie.naam %in% plotlocaties) %>%
#   dplyr::mutate(jaar = year(tijdstip), maand = month(tijdstip)) %>%
#   # mutate(logwaarde = log(numeriekewaarde)+0.001) %>%
#   dplyr::group_by(locatie.naam, jaar, maand) %>% dplyr::summarize(maandgemiddelde = mean(numeriekewaarde)) %>% ungroup() %>%
#   dplyr::group_by(locatie.naam) %>% dplyr::mutate(anomalie = maandgemiddelde - mean(maandgemiddelde)) %>% ungroup() %>% 
#   tidyr::complete(locatie.naam, jaar, maand, fill = list(maandgemiddelde = NA, anomalie = NA)) %>% 
#   mutate(datum = as.Date(lubridate::ymd(paste(jaar, maand, "15")))) %>%
#   arrange(locatie.naam, datum) %>%
#   # mutate(anomalie = oce::fillGap(anomalie)) %>%
#   group_by(locatie.naam) %>% mutate(rM=rollmean(anomalie,k, na.pad=TRUE, align="center", na.rm = T)) %>%
#   mutate(locatie.naam = factor(locatie.naam, levels = plotlocaties)) %>% 
#   ggplot(aes(datum, anomalie)) + 
#   geom_point(aes(color = maandgemiddelde), alpha = 0.4) +   #size = `n/jaar`
#   geom_line(aes(y=rM), size = 1, color = "blue")  +
#   coord_cartesian(ylim = c(-5,5)) +
#   ylab(parlabel) +
#   facet_wrap(~ locatie.naam, ncol = 1) +  #scales = "free",
#   scale_color_gradientn(colours = jet.colors(7), name = "maandgemiddelde saliniteit in mg/l",
#                         trans = "log", breaks = my_breaks, labels = my_breaks) +
#   # scale_color_viridis_c(values = rescale(0:300)) +
#   # guides(colour = guide_legend("maandgemiddeld ZS")) +
#   theme_wq +
#   theme(legend.position = "bottom", legend.key.width = unit(2.5, "cm"))
# 
```

De onderstaande figuren tonen de ontwikkeling van diverse hydrologische en waterkwaliteitsparameters op meerdere meetlocaties binnen het IJsselmeergebied. De tijdreeksen geven inzicht in zowel langjarige trends als kortdurende fluctuaties, waardoor veranderingen in de toestand van het watersysteem door de tijd gevolgd kunnen worden. De weergegeven locaties omvatten onder andere belangrijke in- en uitstroompunten zoals Den Oever en Krabbersgat, evenals verschillende meetstations verspreid over het IJsselmeer. Voor meerdere parameters zijn duidelijke seizoenspatronen zichtbaar, terwijl andere reeksen juist worden gekenmerkt door incidentele pieken die samenhangen met hydrologische gebeurtenissen, weersomstandigheden of waterbeheermaatregelen. Door de ontwikkeling van de metingen tussen locaties te vergelijken, worden ruimtelijke verschillen binnen het systeem inzichtelijk en kunnen trends, afwijkingen en bijzondere gebeurtenissen beter worden geduid. De figuren bieden daarmee een waardevolle basis voor het beoordelen van de dynamiek en ontwikkeling van het IJsselmeerwatersysteem.

```{r zoutbalans, echo=FALSE}
imgs <- list.files(
  "images/saliniteit",
  pattern = "\\.png$",
  full.names = TRUE
)

knitr::include_graphics(imgs)
```
## Wind {#wind}

!!! DIT IS EEN TESTVERSIE !!!
De onderstaande figuren tonen de ontwikkeling van windsnelheid en windrichting op meetlocaties in en rond het IJsselmeergebied. Wind is een belangrijke sturende factor binnen het watersysteem en heeft invloed op onder andere waterstanden, golfopbouw, menging van de waterkolom en de verspreiding van stoffen. De tijdreeksen laten zowel seizoensgebonden patronen als kortdurende stormachtige gebeurtenissen zien. Door de ontwikkelingen door de tijd te volgen en verschillende locaties met elkaar te vergelijken, ontstaat inzicht in de ruimtelijke en temporele variatie van de windcondities en hun mogelijke invloed op het functioneren van het watersysteem.

```{r wind, echo=FALSE}
imgs <- list.files(
  "images/wind",
  pattern = "\\.png$",
  full.names = TRUE
)

knitr::include_graphics(imgs)
```

## Waterhoogte {#waterhoogte}

!!! DIT IS EEN TESTVERSIE !!!

De onderstaande figuren tonen de ontwikkeling van de waterstanden op verschillende meetlocaties binnen het IJsselmeergebied. De metingen geven inzicht in zowel de dagelijkse variatie als de langjarige ontwikkeling van de waterhoogte. Schommelingen in waterstanden worden beïnvloed door meteorologische omstandigheden, rivierafvoer, windopzet en het operationele waterbeheer. Door de waterstanden tussen locaties te vergelijken worden verschillen binnen het systeem zichtbaar en kunnen periodes met extreem hoge of lage waterstanden worden geïdentificeerd. De gegevens vormen daarmee een belangrijke basis voor het begrijpen van de hydrodynamiek en het waterbeheer van het IJsselmeer.

```{r waterhoogte, echo=FALSE}
imgs <- list.files(
  "images/waterhoogte",
  pattern = "\\.png$",
  full.names = TRUE
)

knitr::include_graphics(imgs)
```

## Debiet {#debiet}

!!! DIT IS EEN TESTVERSIE !!!

De onderstaande figuren tonen de ontwikkeling van de debieten op verschillende locaties binnen het IJsselmeergebied. De tijdreeksen geven inzicht in de variatie van de aan- en afvoer van water door de tijd en laten zowel de invloed van seizoenspatronen als kortdurende hydrologische gebeurtenissen zien. Met name op locaties zoals Den Oever en Krabbersgat zijn pieken en dalen zichtbaar die samenhangen met neerslag, rivierafvoer, waterbeheer en spuibeheer. Door de ontwikkelingen op verschillende locaties te vergelijken ontstaat een beter beeld van de waterverdeling binnen het systeem en de wijze waarop het IJsselmeer reageert op veranderende hydrologische omstandigheden.

```{r debiet, echo=FALSE}
imgs <- list.files(
  "images/debiet",
  pattern = "\\.png$",
  full.names = TRUE
)

knitr::include_graphics(imgs)
```

## Inventaristatie van gedane ingrepen (toestand objecten)
Tekst

## Beschouwing van fysische processen en effectiviteit ingrepen
Tekst

## Conclusies
Tekst

## Interactieve figuur

!!! DIT IS EEN TESTVERSIE !!!

```{r def, echo=FALSE, results='asis'}
cat(
  '<iframe
      src="images/interactive/wind_and_flows_combined_4subplots_test.html"
      width="100%"
      height="2000px"
      style="border:none;">
   </iframe>'
)
```
